臺灣苗栗地方法院刑事判決
111年度金訴字第132號
公  訴  人  臺灣苗栗地方檢察署檢察官
被      告  鄭晟峰


                    （另案於法務部○○○○○○○○○○○執行中）
上列被告因違反洗錢防制法等案件，經檢察官提起公訴（110年
度偵字第4400號），被告於準備程序中就被訴事實為有罪之陳述
，經本院合議庭裁定由受命法官獨任行簡式審判程序，判決如下
：
    主    文
鄭晟峰共同犯洗錢防制法第十四條第一項之一般洗錢罪，處有期
徒刑伍月，併科罰金新臺幣伍萬元，罰金如易服勞役，以新臺幣
壹仟元折算壹日。
    犯罪事實及理由　　
一、本件犯罪事實、證據名稱均引用檢察官起訴書之記載（如附
    件），另補充更正如下：
  ㈠起訴書犯罪事實欄一第8行至第11行「將其申辦王道銀行帳號
    000-0000000000000號帳戶及其母即同案被告林麗華（另為
    不起訴處分）申辦之中國信託商業銀行（下稱中信銀行）帳
    號000-000000000000號帳戶提款卡及密碼交予詐騙集團使用
    」應更正為「將其申辦王道銀行帳號000-0000000000000號
    帳戶（下稱王道銀行帳戶）之提款卡、國外取款密碼及其母
    即同案被告林麗華（另為不起訴處分）申辦之中國信託商業
    銀行帳號000-000000000000號帳戶（下稱中信銀行帳戶）之
    帳號提供予詐騙集團使用」。
　㈡證據部分增列被告鄭晟峰於本院準備程序及審理時所為自白
    （見本院卷第65頁、第78頁）、臺灣高等法院被告前案紀錄
    表（見本院卷第13頁至第28頁）等為證據。
二、論罪科刑：
　㈠按洗錢防制法第15條之特殊洗錢罪，係在無法證明前置犯罪
    之特定不法所得，而未能依洗錢防制法第14條之一般洗錢罪
    論處時，始予適用。倘能證明人頭帳戶內之資金係前置之特
    定犯罪所得，即應逕以一般洗錢罪論處，自無適用特殊洗錢
    罪之餘地。例如詐欺集團向被害人施用詐術後，為隱匿其詐
    欺所得財物之去向，而令被害人將其款項轉入該集團所持有
    、使用之人頭帳戶，並由該集團所屬之車手前往提領詐欺所
    得款項得逞，檢察官如能證明該帳戶內之資金係本案詐欺之
    特定犯罪所得，即已該當於洗錢防制法第14條第1項之一般
    洗錢罪；至若無法將人頭帳戶內可疑資金與本案詐欺犯罪聯
    結，而不該當第2條洗錢行為之要件，當無從依洗錢防制法
    第14條第1項之一般洗錢罪論處，僅能論以洗錢防制法第15
    條第1項之特殊洗錢罪。另過去實務認為，行為人對犯特定
    犯罪所得之財物或利益作直接使用或消費之處分行為，或僅
    將自己犯罪所得財物交予其他共同正犯，祇屬犯罪後處分贓
    物之行為，非本條例所規範之洗錢行為，惟依修正後洗錢防
    制法規定，倘行為人意圖掩飾或隱匿特定犯罪所得來源，而
    將特定犯罪所得直接消費處分，甚或交予其他共同正犯，而
    由共同正犯以虛假交易外觀掩飾不法金流移動，即難認單純
    犯罪後處分贓物之行為，應仍構成洗錢防制法第2條第1或2
    款之洗錢行為（最高法院108年度台上字第1744號判決意旨
    參照）。經查，本件告訴人黃詩夢匯入王道銀行帳戶、中信
    銀行帳戶內之款項，係被告與真實姓名年籍不詳之人共同犯
    刑法第339條第1項之罪所詐取之財物，則該匯入之款項自屬
    特定犯罪之所得，被告依真實姓名年籍不詳之人之指示提供
    上開王道銀行帳戶之提款卡、國外取款密碼及中信銀行帳戶
    之帳號予某真實姓名年籍不詳之詐騙犯罪者，並利用不知情
    之林麗華臨櫃轉匯上開中信銀行帳戶內之款項至王道銀行帳
    戶內，再由該真實姓名年籍不詳之詐騙犯罪者提領一空，以
    躲避檢警追查，製造金流斷點，所為即達到隱匿該特定犯罪
    所得之去向、所在之結果，是揆諸上開說明，被告應構成洗
    錢防制法第2條第2款、第14條第1項之洗錢罪。
  ㈡核被告所為，係犯洗錢防制法第14條第1項之一般洗錢罪，及
    刑法第339條第1項之詐欺取財罪。另本案並無具體事證足以
    證明被告主觀上明確知悉其他詐騙犯罪者，亦無具體事證足
    以證明被告明確知悉對告訴人施行詐術之詐騙犯罪者確有3
    人以上（況1人分飾多角亦有可能），依罪疑利益歸於被告
    之刑事法原則，僅得認定被告上開提供王道銀行帳戶、中信
    銀行帳戶並利用林麗華轉匯中信銀行帳戶內款項之行為構成
    普通詐欺取財罪，本案並無刑法第339條之4第1項第2款所定
    之加重條件存在，附此敘明。
　㈢共同實施犯罪行為，在合同意思範圍內，相互利用他人之行
    為，以達其犯罪之目的，原不必每一階段均參與，祇須分擔
    犯罪行為之一部，即應對於全部所發生之結果共同負責；又
    共同正犯之意思聯絡，不限於事前有所協定，於行為當時，
    基於相互之認識，以共同犯罪之意思參與者，亦無礙於共同
    正犯之成立。倘犯罪結果係因共犯之合同行為所致者，無論
    出於何人所為，在共犯間均應同負全部之責，並無分別何部
    分為孰人實行之必要（最高法院92年度台上字第6265號、95
    年度台上字第3489號、第3739號判決意旨參照）。經查，被
    告雖未親自施行詐術據以詐騙告訴人，惟其配合本案詐騙犯
    罪者行騙，並依指示提供王道銀行帳戶之提款卡、國外取款
    密碼及中信銀行帳戶之帳號予詐騙犯罪者，或利用不知情之
    林麗華轉匯告訴人所匯至中信銀行帳戶內之款項至被告申辦
    之王道銀行帳戶，據以隱匿犯罪所得之去向，堪認被告與相
    互間，具有彼此利用之合同意思，而互相分擔犯罪行為，以
    共同達成不法所有之詐欺取財犯罪目的。是以被告與該真實
    姓名年籍不詳之詐騙犯罪者間就上開犯行，具有犯意聯絡及
    行為分擔，應依刑法第28條論以共同正犯。又被告使用王道
    銀行帳戶、中信銀行帳戶收取詐欺款項，再利用不知情之林
    麗華居中將款項轉匯至王道銀行帳戶，以遂行本案犯行，為
    間接正犯。
  ㈣被告以一行為同時觸犯詐欺取財、一般洗錢等構成要件不同
    之2罪，為想像競合犯，應依刑法第55條規定，從一重之一
    般洗錢罪處斷。
　㈤檢察官未就被告構成累犯之前階段事實及應加重其刑之後階
    段事項主張並具體指出證明方法，本院就此部分加重事由是
    否構成，爰不予認定（最高法院刑事大法庭110年度台上大
    字第5660號裁定意旨參照）。
　㈥想像競合犯之處斷刑，本質上係「刑之合併」。其所謂從一
    重處斷，乃將想像競合犯組成之評價上數罪，合併為科刑一
    罪，其所對應之刑罰，亦合併其評價上數罪之數法定刑，而
    為一個處斷刑。易言之，想像競合犯侵害數法益者皆成立犯
    罪，論罪時必須輕、重罪併舉論述，同時宣告所犯各罪名，
    包括各罪有無加重、減免其刑之情形，亦應說明論列，量刑
    時併衡酌輕罪部分量刑事由，評價始為充足，然後依刑法第
    55條前段規定「從一重處斷」，非謂對於其餘各罪可置而不
    論。因此，法院決定處斷刑時，雖以其中最重罪名之法定刑
    ，做為裁量之準據，惟於裁量其輕重時，仍應將輕罪合併評
    價在內（最高法院108年度台上字第4405、4408號判決意旨
    參照）。查被告就上開一般洗錢之犯罪事實，於審判中坦承
    不諱，合於洗錢防制法第16條第2項之要件，本院自應就此
    一併審酌，並於量刑時予以考量。
　㈦爰以行為人之責任為基礎，審酌被告正值壯年，明知將其申
    辦之王道銀行帳戶及林麗華申辦之中信銀行帳戶交給他人使
    用，可能遭人作為詐欺及非法洗錢之用，仍提供王道銀行帳
    戶提款卡、國外取款密碼及中信銀行帳戶帳號供詐騙犯罪者
    使用，且有不明款項匯入中信銀行帳戶後，利用林麗華將款
    項轉至王道銀行帳戶，造成告訴人受有財產損失，並製造犯
    罪金流斷點，增加檢警機關追查詐欺集團上游之困難，對於
    社會治安及財產交易安全均生危害，所為甚不足取；復考量
    被告之素行（參被告之臺灣高等法院被告前案紀錄表，見本
    院卷第13頁至第28頁），兼衡被告犯後坦承犯行、未與告訴
    人和解之態度，暨被告之智識程度、生活狀況（見本院卷第
    79頁）、告訴人對本案之意見（參意見調查表，見本院卷第
    43頁）等一切情狀，量處如主文所示之刑，並就罰金部分，
    諭知易服勞役之折算標準。
四、沒收部分：
  ㈠犯罪所得部分：
　　按犯罪所得之物，以實際所得者為限，苟無所得或尚未取得
    者，自無從為沒收追繳之諭知（最高法院89年度台上字第34
    34號判決參照）。查告訴人匯入王道銀行帳戶及中信銀行帳
    戶之款項，於本案中並無證據證明被告有因本案詐欺或洗錢
    之行為實際獲得報酬，或自匯入王道銀行帳戶及中信銀行帳
    戶內之款項中獲得利益，自無從諭知宣告沒收或追徵。
　㈡洗錢行為標的部分：
　⒈洗錢防制法第18條第1項固規定：「犯第14條之罪，其所移轉
    、變更、掩飾、隱匿、收受、取得、持有、使用之財物或財
    產上利益，沒收之；犯第15條之罪，其所收受、持有、使用
    之財物或財產上利益，亦同。」為刑法沒收規定之特別規定
    ，自應優先於刑法相關規定予以適用，亦即就洗錢行為標的
    之財物或財產上利益，均應依洗錢防制法第18條規定沒收之
    。惟上開條文雖採義務沒收主義，卻未特別規定「不問屬於
    犯罪行為人與否，沒收之」，致該洗錢行為之標的是否限於
    行為人所有者始得宣告沒收，有所疑義，於此情形自應回歸
    適用原則性之規範，即參諸刑法第38條之1第1項前段規定，
    仍以屬於行為人所有者為限，始應予沒收。
　⒉本案被告提供王道銀行帳戶之提款卡、國外取款密碼及中信
    銀行帳戶之帳號予某真實姓名年籍不詳之詐騙犯罪者，使該
    真實姓名年籍不詳之詐騙犯罪者，得將告訴人匯入之贓款全
    部提領，則該款項事實上已非在被告可實際支配管領、處分
    之下，故不併予諭知宣告沒收。
據上論斷，應依刑事訴訟法第273條之1第1項、第299條第1項前
段、第310條之2、第454條第2項，判決如主文。
本案經檢察官楊景琇提起公訴，檢察官黃智勇到庭執行職務。
中　　華　　民　　國　　111 　年　　8 　　月　　25　　日
                  刑事第二庭  法　官  　陳雅菡
以上正本證明與原本無異。　　　　　　　　　　　　　　　　如不服本判決應於收受判決後20日內向本院提出上訴書狀，並應敘述具體理由。其未敘述上訴理由者，應於上訴期間屆滿後20日內向本院補提理由書(均須按他造當事人之人數附繕本)「切勿逕送上級法院」。告訴人或被害人如對本判決不服者，應具備理由請求檢察官上訴，其上訴期間之計算係以檢察官收受判決正本之日期為準。　　　　　　　　　　　　　　　　　　　　　　　    　　　　　　　　　　　　　書記官　　張佑慈
中　　華　　民　　國　　111 　年　　8 　　月　　26　　日
附錄本案論罪科刑法條：
中華民國刑法第339條
（普通詐欺罪）
意圖為自己或第三人不法之所有，以詐術使人將本人或第三人之
物交付者，處5年以下有期徒刑、拘役或科或併科50萬元以下罰
金。
以前項方法得財產上不法之利益或使第三人得之者，亦同。
前二項之未遂犯罰之。
洗錢防制法第14條
有第二條各款所列洗錢行為者，處7年以下有期徒刑，併科新臺
幣5百萬元以下罰金。
前項之未遂犯罰之。
前二項情形，不得科以超過其特定犯罪所定最重本刑之刑。
-附件
臺灣苗栗地方檢察署檢察官起訴書
                                     110年度偵字第4400號
　　被　　　告　鄭晟峰　男　37歲（民國00年0月0日生）
　　　　　　　　　　　　住苗栗縣○○鎮○○里0鄰○○00號
　　　　　　　　　　　　（另案在法務部○○○○○○○○○○○執行中）號
　　　　　　　　　　　　國民身分證統一編號：Z000000000號
上列被告因違反洗錢防制法等案件，已經偵查終結，認應提起公
訴，茲將犯罪事實及證據並所犯法條分敘如下：
　　　　犯罪事實
一、鄭晟峰知悉一般人蒐取他人金融機構帳戶之行徑，常係為遂
    行詐欺取財及洗錢犯罪之需要，以便利收受並提領贓款，俾
    於提領後遮斷資金流動軌跡以逃避國家追訴、處罰，而預見
    提供自己金融機構帳戶資料予他人使用，他人有將之用於詐
    欺取財及洗錢犯罪之可能，竟與詐騙集團成員意圖為自己不
    法之所有，共同基於詐欺取財及洗錢之犯意聯絡及行為分擔
    ，於民國110年2月28日14時29分前之某時，在馬來西亞，將
    其申辦王道銀行帳號000-0000000000000號帳戶及其母即同
    案被告林麗華（另為不起訴處分）申辦之中國信託商業銀行
    （下稱中信銀行）帳號000-000000000000號帳戶提款卡及密
    碼交予詐騙集團使用。嗣該詐騙集團成員即以通訊軟體微信
    向黃詩夢佯稱：可以投資鴻源聚寶博奕APP云云，致使黃詩
    夢陷於錯誤，依指示於附表時間，匯款附表之金額款項至附
    表之帳戶內，鄭晟峰並依詐騙集團指示，利用不知情之林麗
    華於110年3月4日9時12分許，至新北市板橋區中國信託商業
    銀行板橋分行，臨櫃自上開中信銀行帳戶轉匯30萬元至上開
    王道銀行帳戶內，而據以隱匿犯罪所得之去向。嗣黃詩夢發
    現受騙報警處理，而為警循線查獲。
二、案經黃詩夢訴由基隆市政府警察局第三分局報告偵辦。
  　　　證據並所犯法條
一、證據清單及待證事實：
編號 證    據    名    稱 待      證      事      實   1 被告鄭晟峰於及本署檢察事務官詢問中之供述。 被告在馬來西亞將上開2帳戶提款卡及密碼交予姓名年籍均不詳之中國籍男子使用，並依其指示，利用不知情之同案被告林麗華將匯入上開中信銀行帳戶之款項其中新臺幣（下同）30萬元轉匯至上開王道銀行帳戶之事實。   2 證人即告訴人黃詩夢於警詢中之證述、匯款資料、微信對話截圖。 證人黃詩夢遭詐騙如附表匯款至上開2帳戶之事實。   3 證人即同案被告林麗華於警詢及本署檢察事務官詢問中之證述。 證人林麗華上開中信銀行帳戶提款卡係由其子即被告持用，且證人林麗華並依被告之指示，將匯入上開中信銀行帳戶之款項其中30萬元轉匯至上開王道銀行帳戶之事實。   4 上開2帳戶基本資料、交易明細、中國信託商業銀行股份有限公司111年3月2日中信銀字第111224839056684號函附之匯款傳票影本 上揭犯罪事實。 
二、核被告所為，係犯刑法第339條第1項之詐欺取財及洗錢防制
    法第14條第1項之洗錢等罪嫌。又被告利用不知情之同案被
    告林麗華臨櫃自上開中信銀行帳戶轉匯告訴人黃詩夢遭詐騙
    匯入之款項，藉以取得詐騙所得及洗錢，請論以間接正犯。
    再被告與該詐騙集團成員間，有犯意聯絡及行為分擔，請論以
    共同正犯。另被告所犯詐欺取財罪嫌與洗錢罪嫌間，屬以一
    行為觸犯數罪名，為想像競合犯，請依刑法第55條規定，從
    一重論以洗錢罪嫌
三、依刑事訴訟法第251條第1項提起公訴。
    此　致
臺灣苗栗地方法院
中　　華　　民　　國　 111　　年　　5 　　月　　13　　日
                              檢  察  官  楊景琇